ACORDAO-COMPLETO-2515808

ACÓRDÃO 1417/2022 ATA 8/2022 - SEGUNDA CÂMARA

VISTOS, relatados e discutidos estes autos de tomada de contas especial instaurada pela Financiadora de Estudos e Projetos (Finep) em desfavor da Fundação Ceciliano Abel de Almeida (FCAA) , além de Maximilian Serguei Mesquita e Luís Oscar Rodrigues Bobadilha como então gestores da aludida instituição, diante, originariamente, da omissão no dever de apresentar a prestação de contas final da aplicação dos recursos federais repassados no bojo do Convênio n.º 01.12.0284.00 destinado ao projeto intitulado como "ELSAES02 - Estudo longitudinal de Saúde do Adulto" sob o valor total de R$ 1.493.855,00 por meio do aporte de R$ 1.079.295,00 em recursos federais e R$ 414.560,00 em recursos da contrapartida, tendo a vigência do ajuste sido estipulada para o período de 17/7/2012 a 17/7/2014;
ACORDAM os Ministros do Tribunal de Contas da União, reunidos na Sessão da 2ª Câmara, ante as razões expostas pelo Relator, em:
9.1. declarar a revelia da Fundação Ceciliano Abel de Almeida (FCAA) , além de Maximilian Serguei Mesquita e Luís Oscar Rodrigues Bobadilha, nos termos do art. 12, § 3º, da Lei n.º 8.443, de 1992;
9.2. julgar irregulares as contas da Fundação Ceciliano Abel de Almeida (FCAA) , além de Maximilian Serguei Mesquita e Luís Oscar Rodrigues Bobadilha, nos termos dos arts. 16, III, alíneas "a", "b" e "c", com o § 2º, "b", e 19, caput, 23, III, da Lei n.º 8.443, de 1992, para condená-los, solidariamente, ao pagamento do correspondente débito, com a atualização monetária e os juros de mora calculados desde as datas informadas até o efetivo recolhimento, fixando-lhes o prazo de 15 (quinze) dias, contados da notificação, para que comprovem perante o Tribunal, nos termos do art. 214, III, "a", do RITCU, o recolhimento da referida dívida em favor do Fundo Nacional de Desenvolvimento Científico e Tecnológico, na forma da legislação em vigor, sob as seguintes condições:
	Data de Ocorrência
	Valor Original (em R$) 

	9/8/2012
	355.673,94

9.3. aplicar em desfavor de Maximilian Serguei Mesquita e Luís Oscar Rodrigues Bobadilha, individualmente, a multa prevista no art. 57 da Lei n.º 8.443, de 1992, sob o valor de R$ 100.000,00 (cem mil reais) , fixando-lhes o prazo de 15 (quinze) dias, contados da notificação, para que comprovem, perante o Tribunal, nos termos do art. 214, III, "a", do RITCU, o recolhimento da referida dívida ao Tesouro Nacional, com a devida atualização monetária, na forma da legislação em vigor, deixando de aplicar a aludida multa em desfavor da Fundação Ceciliano Abel de Almeida, pois figuraria como eventual patrimônio social personificado em fundação;
9.4. autorizar, caso requerido, nos termos do art. 26 da Lei n.º 8.443, de 1992, e do art. 217 do RITCU, o parcelamento das dívidas fixadas por este Acórdão em até 36 (trinta e seis) parcelas mensais e sucessivas, com a devida atualização monetária e os correspondentes acréscimos legais, esclarecendo aos responsáveis que a falta de pagamento de qualquer parcela importará no vencimento antecipado do saldo devedor, sem prejuízo das demais medidas legais;
9.5. autorizar, desde logo, a cobrança judicial das dívidas fixadas por este Acórdão, nos termos do art. 28, inciso II, da Lei n.º 8.443, de 1992, diante do não atendimento às correspondentes notificações; e
9.6. enviar a cópia do presente Acórdão, com o Relatório e a Proposta de Deliberação, à Procuradoria da República no Estado do Espírito Santo, nos termos do § 3º do art. 16 da Lei n.º 8.443, de 1992, para o ajuizamento das ações civis e penas cabíveis.

Tomada de Contas Especial instaurada diante da omissão no dever de prestar contas final dos recursos federais repassados no bojo do Convênio n.º 01.12.0284.00 destinado ao projeto intitulado como ELSAES02 - Estudo longitudinal de Saúde do Adulto sob o valor total de R$ 1.493.855,00, por meio do aporte de R$ 1.079.295,00 em recursos federais e R$ 414.560,00 em recursos da contrapartida, tendo a vigência do ajuste sido estipulada para o período de 17/7/2012 a 17/7/2014.

Segunda Câmara

Financiadora de Estudos e Projetos (Finep).

3. Responsáveis: Fundação Ceciliano Abel de Almeida - FCAA (CNPJ 27.414.879/0001-74); Luís Oscar Rodrigues Bobadilha (CPF XXX.259.530-XX); e Maximilian Serguei Mesquita (CPF XXX.077.328-XX).

13.1. Ministros presentes: Bruno Dantas (Presidente), Augusto Nardes, Aroldo Cedraz e Antonio Anastasia.
13.2. Ministros-Substitutos presentes: Marcos Bemquerer Costa e André Luís de Carvalho (Relator).

ANDRÉ DE CARVALHO

Trata-se de tomada de contas especial instaurada pela Financiadora de Estudos e Projetos (Finep) em desfavor da Fundação Ceciliano Abel de Almeida (FCAA) , além de Maximilian Serguei Mesquita e Luís Oscar Rodrigues Bobadilha como então gestores da aludida instituição, diante, originariamente, da omissão no dever de apresentar a prestação de contas final da aplicação dos recursos federais repassados no bojo do Convênio n.º 01.12.0284.00 destinado ao projeto intitulado como "ELSAES02 - Estudo longitudinal de Saúde do Adulto" sob o valor total de R$ 1.493.855,00 por meio do aporte de R$ 1.079.295,00 em recursos federais e R$ 414.560,00 em recursos da contrapartida, tendo a vigência do ajuste sido estipulada para o período de 17/7/2012 a 17/7/2014.
2.	Após a análise final do feito, o Auditor Federal Valber Lemos Sabino de Oliveira lançou o seu parecer conclusivo à Peça 114, com a anuência dos dirigentes da Secex-TCE (Peças 115 e 116) , nos seguintes termos:
	" (...) 2. Em 5/6/2019, com fundamento na IN/TCU 71/2012, alterada pela IN/TCU 76/2016 e DN/TCU 155/2016, o dirigente da instituição Financiadora de Estudos e Projetos autorizou a instauração da tomada de contas especial (peça 37) . O processo foi registrado no sistema e-TCE com o número 1458/2019.
	3. O Convênio 01.12.0284.00, registro Siafi 672627, foi firmado no valor de R$ 1.493.855,00, sendo R$ 1.079.295,00 à conta do concedente e R$ 414.560,00 referentes à contrapartida do convenente. Teve vigência de 17/7/2012 a 17/7/2014, com prazo para apresentação da prestação de contas em 15/9/2014. Os repasses efetivos da União totalizaram R$ 657.263,26 (peça 26) .
	4. A prestação de contas e complementações enviadas foram analisadas por meio dos documentos constantes nas peças 8 e 32.
	5. O fundamento para a instauração da Tomada de Contas Especial, conforme consignado na matriz de responsabilização elaborada pelo tomador de contas, foi a constatação da seguinte irregularidade: 
	'Não comprovação da boa e regular aplicação dos recursos federais repassados à FUNDAÇÃO CECILIANO ABEL DE ALMEIDA - MEC, em face da omissão no dever de prestar contas financeira final dos valores transferidos, no âmbito do convênio descrito como 'ELSAES02 - ESTUDO LONGITUDINAL DE SAÚDE DO ADULTO', no período de 17/7/2012 a 17/7/2014, cujo prazo encerrou-se em 15/9/2014.'
	6. O responsável arrolado na fase interna foi devidamente comunicado e, diante da ausência de justificativas suficientes para elidir a irregularidade e da não devolução dos recursos, instaurou-se a tomada de contas especial.
	7. No relatório (peça 66) , o tomador de contas concluiu que o prejuízo importaria no valor original de R$ 657.263,26, imputando-se a responsabilidade à Fundação Ceciliano Abel de Almeida, na condição de convenente.
	8. Em 3/10/2019, a Controladoria-Geral da União emitiu o relatório de auditoria (peça 67) , em concordância com o relatório do tomador de contas. O certificado de auditoria e o parecer do dirigente do órgão de controle interno concluíram pela irregularidade das presentes contas (peças 68 e 69) .
	9. Em 21/10/2019, o ministro responsável pela área atestou haver tomado conhecimento das conclusões contidas no relatório e certificado de auditoria, bem como do parecer conclusivo do dirigente do órgão de controle interno, manifestando-se pela irregularidade das contas, e determinou o encaminhamento do processo ao Tribunal de Contas da União (peça 70) .
	10. Na instrução inicial (peça 94) , analisando-se os documentos nos autos, concluiu-se pela necessidade de realização de citação e audiência para as irregularidades abaixo:
	11. Irregularidade 1: não comprovação da boa e regular aplicação de recursos federais repassados à Fundação Ceciliano Abel de Almeida, em face da omissão no dever de apresentar a prestação de contas final dos valores transferidos, no âmbito do convênio 01.12.0284.00, no período de 17/7/2012 a 17/07/2014, cujo prazo se encerrou em 15/09/2014.
	11.1 Fundamentação para o encaminhamento: 
	11.1.1. Como restou caracterizada a omissão no dever de apresentar a prestação de contas final, também se verificou a não comprovação da boa e regular aplicação de parte dos recursos objeto deste processo.
	11.1.2. Nesse diapasão, cabe ressaltar que é pacífica a jurisprudência deste Tribunal no sentido de que compete ao gestor o ônus de provar a aplicação regular dos recursos que lhe foram confiados (Acórdão 974/2018-TCU-Plenário (Relator: Bruno Dantas) , 511/2018-Plenário (Relator: Aroldo Cedraz) , 3.875/2018-Primeira Câmara (Relator: Vital Do Rêgo) , 1.983/2018-Primeira Câmara (Relator: Bruno Dantas) , 1.294/2018-Primeira Câmara (Relator: Bruno Dantas) , 3.200/2018-Segunda Câmara (Relator: Aroldo Cedraz) , 2.512/2018-Segunda Câmara (Relator: Aroldo Cedraz) , 2.384/2018-Segunda Câmara (Relator: José Múcio Monteiro) , 2.014/2018-Segunda Câmara (Relator: Aroldo Cedraz) , 901/2018-Segunda Câmara (Relator: José Múcio Monteiro) , entre outros) .
	11.2. Evidências da irregularidade: documentos técnicos presentes nas peças 20, 23, 32, 34, 36, 49, 60, 65, 66.
	11.3. Normas infringidas: art. 37, caput, c/c o art. 70, parágrafo único, da Constituição da República Federativa do Brasil; art. 93, do Decreto-lei 200/1967; art. 66, do Decreto 93.872/1986; art. 38. § 2°, art. 44, § 2°, art. 48, § 2°, incisos II e III, alínea 'g', da Instrução Normativa CD-FNDCT N° 01/2010; Cláusula V, item V.2, Cláusula Segunda, item 2.2, incisos I e V, alínea 'b', Cláusula Oitava, item 8.2, incisos II e IV, do Convênio 01.12.0284.00.
	11.4. Débitos relacionados aos responsáveis Fundação Ceciliano Abel de Almeida, Luís Oscar Rodrigues Bobadilha, Maximilian Serguei Mesquita:
	Data de ocorrência
	Valor histórico (R$ 1,00) 

	9/8/2012
	355.673,94

	*Data da ocorrência: Data do crédito em conta corrente do convênio    	Valor atualizado do débito (sem juros) em 17/3/2021: R$ 571.816,99.
	11.5. Cofre credor:  Fundo Nacional de Desenvolvimento Científico e Tecnológico.
	11.6. Responsáveis: Fundação Ceciliano Abel de Almeida, Luís Oscar Rodrigues Bobadilha, Maximilian Serguei Mesquita:
	11.6.1. Conduta: omitir-se no dever de apresentar a prestação de contas final dos recursos recebidos por meio do convênio 01.12.0284.00, celebrado entre a Finep e a Fundação Ceciliano Abel de Almeida, quando tinha essa obrigação até 15/9/2014.
	11.6.2. Nexo de causalidade: a conduta descrita impediu o estabelecimento do nexo causal entre as possíveis despesas efetuadas com parte dos recursos recebidos, no âmbito do instrumento em questão, após a apresentação da prestação de contas parcial.
	11.6.3. Culpabilidade: não há excludentes de ilicitude, de culpabilidade e de punibilidade; é razoável supor que o responsável tinha consciência da ilicitude de sua conduta; era exigível conduta diversa da praticada, qual seja, desincumbir-se do seu dever por meio da apresentação da prestação de contas final no prazo e forma devidos. A análise de culpabilidade não se aplica à pessoa jurídica. 
	11.7. Encaminhamento: citação da Fundação Ceciliano Abel de Almeida, Luís Oscar Rodrigues Bobadilha e Maximilian Serguei Mesquita, pela omissão na apresentação da prestação de contas final.
	12. Irregularidade 2: não cumprimento do prazo para apresentação de contas no prazo legal, como gestor de recursos. 
	12.1. Responsáveis: Luís Oscar Rodrigues Bobadilha e Maximilian Serguei Mesquita:
	12.1.1. Conduta: não cumprir o prazo para apresentação de contas no prazo legal, como gestores dos recursos. 
	12.1.2. Nexo de causalidade: a conduta descrita está em desacordo com os termos do convênio celebrado bem como com a legislação vigente. 
	12.1.3. Culpabilidade: não há excludentes de ilicitude, de culpabilidade e de punibilidade; é razoável supor que o administrador responsável pela pessoa jurídica tinha consciência da ilicitude de sua conduta; era exigível conduta diversa da praticada, qual seja, desincumbir-se do seu dever por meio da apresentação da prestação de contas no prazo e forma devidos.
	12.2. Encaminhamento: audiência dos Srs. Luís Oscar Rodrigues Bobadilha e Maximilian Serguei Mesquita, por não ter cumprido o prazo para apresentação de contas no prazo legal, como gestor dos recursos. 
	13. Em cumprimento ao pronunciamento da unidade (peça 96) , foram efetuadas citação e audiência dos responsáveis, nos moldes adiante:
	Despacho de Conclusão das Comunicações Processuais (peça 112) 
	Comunicação (1) 
	Data de expedição
	Peça
	Destinatário
	Data da ciência ou motivo da devolução
	Peça da ciência
	Peça da Resposta

	Ofício 17764/2021-Secomp-4
	20/5/2021
	103
	Fundação Ceciliano Abel de Almeida - MEC
	26/5/2021
	104
	Não houve

	Ofício 17765/2021-Secomp-4
	20/5/2021
	102
	Luís Oscar Rodrigues Bobadilha
	26/5/2021
	105
	Não houve

	Ofício 17766/2021-Secomp-4
	20/5/2021
	101
	Maximilian Serguei Mesquita
	Ausente Ausente Não procurado
	Não houve
	Não houve

	Ofício 44981/2021-Secomp-4
	18/8/2021
	110
	Maximilian Serguei Mesquita
	20/8/2021
	111
	Não houve

	Ofícios enviados para o endereço do responsável, conforme pesquisa de endereço no sistema da Receita Federal.
	14. Conforme Despacho de Conclusão das Comunicações Processuais (peça 112) , as providências inerentes às comunicações processuais foram concluídas.
	15. Transcorrido o prazo regimental, os responsáveis Fundação Ceciliano Abel de Almeida - MEC, Luís Oscar Rodrigues Bobadilha e Maximilian Serguei Mesquita permaneceram silentes, devendo ser considerados revéis, nos termos do art. 12, §3º, da Lei 8.443/1992.
	Análise dos pressupostos de procedibilidade da IN/TCU 71/2012
	Avaliação de Viabilidade do Exercício do Contraditório e Ampla Defesa
	16. Verifica-se que não houve o transcurso de mais de dez anos desde o fato gerador sem que tenha havido a notificação dos responsáveis pela autoridade administrativa federal competente (art. 6º, inciso II, c/c art. 19 da IN/TCU 71/2012, modificada pela IN/TCU 76/2016) , uma vez que o fato gerador da irregularidade sancionada ocorreu em 16/9/2014, e os responsáveis foram notificados sobre as irregularidades pela autoridade administrativa competente conforme abaixo:
	16.1. Fundação Ceciliano Abel de Almeida, por meio do edital acostado à peça 41, publicado em 18/6/2019 e por meio do ofício acostado à peça 103, recebido em 26/5/2021, conforme AR (peça 104) .
	16.2. Maximilian Serguei Mesquita, por meio do ofício acostado à peça 110, recebido em 20/8/2021, conforme AR (peça 111) .
	16.3. Luís Oscar Rodrigues Bobadilha, por meio do ofício acostado à peça 102, recebido em 26/5/2021, conforme AR (peça 105) .
	Valor de Constituição da TCE 	
	17. Verifica-se, ainda, que o valor atualizado do débito apurado (sem juros) em 1/1/2017 é de R$ 485.672,77, portanto superior ao limite mínimo de R$ 100.000,00, na forma estabelecida conforme os arts. 6º, inciso I, e 19 da IN/TCU 71/2012, modificada pela IN/TCU 76/2016. 
	Outros processos/débitos nos sistemas do TCU com os mesmos responsáveis
	18. Informa-se que foi encontrado processo no Tribunal com os mesmos responsáveis:
	Responsável
	Processos

	Fundação Ceciliano Abel de Almeida - MEC
	Processo 018.328/2014-8 [CBEX, encerrado, 'Cobrança Executiva de multa originária do (s) AC (s) AC-950-14/2010-PL, referente ao TC Processo 016.499/2006-5']
Processo 018.330/2014-2 [CBEX, encerrado, 'Cobrança Executiva de débito originária do (s) AC (s) AC-950-14/2010-PL, referente ao TC Processo 016.499/2006-5']
Processo 018.329/2014-4 [CBEX, encerrado, 'Cobrança Executiva de débito originária do (s) AC (s) AC-950-14/2010-PL, referente ao TC Processo 016.499/2006-5']
Processo 031.106/2012-9 [RA, encerrado, 'Relacionamento IFES e Fundações de Apoio - FOC 2013| Auditoria piloto consolidadora']
Processo 003.695/2005-1 [REPR, encerrado, '- POSSÍVEIS IRREGULARIDADES APONTADAS NA GESTÃO DOS RECURSOS TRANSFERIDOS PELA SECRETARIA DE SEGURANÇA PÚBLICA (SENASP) À CONTA DE CONVÊNIO CELEBRADO COM O GOVERNO DO ESTADO DO ESPÍRITO SANTO.']
Processo 021.193/2007-4 [TCE, encerrado, '- TOMADA DE CONTAS ESPECIAL REF. A APLICAÇÃO DE RECURSOS PÚBLICOS DO FAT - FUNDO DE AMPARO AO TRABALHADOR, REPASSADOS AO ESTADO DO ESPÍRITO SANTO- CONV. MTE/SEFOR/CODEFAT Nº 25/99 - SEJUC/ES. APARTADO DO TC.Processo 007.409/2003-4 - FUNDAÇÃO CECILIANO ABEL DE ALMEIDA - FCAA']
Processo 016.499/2006-5 [TCE, encerrado, '- TCE - INSTAURADA POR DETERMINAÇÃO DO ITEM 9.2 DO Acórdão 1173/2006-TCU-Plenário. RELATIVO AO CONVÊNIO Nº 077/2001 - ENTRE A SECRETARIA NACIONAL DE SEGURANÇA PÚBLICA E O GOVERNO DO ESTADO DO ESPÍRITO SANTO. - PEDIDO DE INFORMAÇÕES']
Processo 007.409/2003-4 [TCE, encerrado,'- TOMADA DE CONTAS ESPECIAL REF. A APLICAÇÃO DE RECURSOS PÚBLICOS DO FAT - FUNDO DE AMPARO AO TRABALHADOR, REPASSADOS AO ESTADO DO ESPÍRITO SANTO- CONV. MTE/SEFOR/CODEFAT Nº 25/99 - SEJUC/ES. ']

	Maximilian Serguei Mesquita
	Processo 032.586/2013-2 [REPR, encerrado, 'OFÍCIO PTC. DIL. N° 50812013 - TCE-ES, possíveis irregularidades praticadas no âmbito do Pregão Eletrônico nº 018/2013 - FCAA']
Processo 025.651/2013-7 [REPR, encerrado, 'Denúncia de possíveis irregularidades praticadas no âmbito do Pregão Eletrônico nº 018/2013 - FCAA']

	19. A tomada de contas especial está, assim, devidamente constituída e em condição de ser instruída.
	Exame técnico
	Da validade das notificações:
	20. Preliminarmente, cumpre tecer breves considerações sobre a forma como são realizadas as comunicações processuais no TCU. A esse respeito, destacam-se o art. 179, do Regimento Interno do TCU (Resolução 155, de 4/12/2002) e o art. 4º, inciso III, § 1º, da Resolução TCU 170, de 30 de junho de 2004, in verbis:
	' (...) '
	21. Bem se vê, portanto, que a validade da citação via postal não depende de que o aviso de recebimento seja assinado pelo próprio destinatário da comunicação, o que dispensa, no caso em tela, a entrega do AR em 'mãos próprias'. A exigência da norma é no sentido de o Tribunal verificar se a correspondência foi entregue no endereço correto, residindo aqui a necessidade de certeza inequívoca. 
	22. Não é outra a orientação da jurisprudência do TCU, conforme se verifica dos julgados a seguir transcritos:
	'São válidas as comunicações processuais entregues, mediante carta registrada, no endereço correto do responsável, não havendo necessidade de que o recebimento seja feito por ele próprio (Acórdão 3648/2013-TCU-Segunda Câmara, Relator Ministro JOSÉ JORGE) ;
	É prescindível a entrega pessoal das comunicações pelo TCU, razão pela qual não há necessidade de que o aviso de recebimento seja assinado pelo próprio destinatário. Entregandose a correspondência no endereço correto do destinatário, presume-se o recebimento da citação. (Acórdão 1019/2008-TCU-Plenário, Relator Ministro BENJAMIN ZYMLER) ;
	As comunicações do TCU, inclusive as citações, deverão ser realizadas mediante Aviso de Recebimento - AR, via Empresa Brasileira de Correios e Telégrafos, bastando para sua validade que se demonstre que a correspondência foi entregue no endereço correto. (Acórdão 1526/2007-TCU-Plenário, Relator Ministro AROLDO CEDRAZ) .'
	23. A validade do critério de comunicação processual do TCU foi referendada pelo Supremo Tribunal Federal, nos termos do julgamento do MS-AgR 25.816/DF, por meio do qual se afirmou a desnecessidade da ciência pessoal do interessado, entendendo-se suficiente a comprovação da entrega do 'AR' no endereço do destinatário:
	Ementa: agravo regimental. Mandado de segurança. Desnecessidade de intimação pessoal das decisões do tribunal de contas da união. art. 179 do regimento interno do TCU. Intimação do ato impugnado por carta registrada, iniciado o prazo do art. 18 da lei nº 1.533/51 da data constante do aviso de recebimento. Decadência reconhecida. Agravo improvido.
	O envio de carta registrada com aviso de recebimento está expressamente enumerado entre os meios de comunicação de que dispõe o Tribunal de Contas da União para proceder às suas intimações.
O inciso II do art. 179 do Regimento Interno do TCU é claro ao exigir apenas a comprovação da entrega no endereço do destinatário, bastando o aviso de recebimento simples. 
	Da revelia dos responsáveis, Fundação Ceciliano Abel de Almeida, Luís Oscar Rodrigues Bobadilha e Maximilian Serguei Mesquita
	24. No caso vertente, a citação dos responsáveis se deu em endereços provenientes de pesquisas de endereços realizadas pelo TCU (vide item 13 da instrução) , conforme endereços constantes no sistema da Receita Federal (peças 98-100 e 108) . A entrega dos ofícios citatórios nesses endereços ficou comprovada conforme detalhamento a seguir:
	24.1. Fundação Ceciliano Abel de Almeida, Ofício 17764/2021-Secomp-4, origem no sistema da Receita Federal (peça 98) , Luís Oscar Rodrigues Bobadilha, Ofício 17765/2021-Secomp-4, origem no sistema da Receita Federal (peça 99) e Maximilian Serguei Mesquita, Ofício 44981/2021-Secomp-4, origem no sistema da Receita Federal (peça 108) .
	25. Nos processos do TCU, a revelia não leva à presunção de que seriam verdadeiras todas as imputações levantadas contra os responsáveis, diferentemente do que ocorre no processo civil, em que a revelia do réu opera a presunção da verdade dos fatos narrados pelo autor (Acórdão 1009/2018-TCU-Plenário, Relator: BRUNO DANTAS; 2.369/2013-TCU-Plenário, Relator: BENJAMIN ZYMLER e 2.449/2013-TCU-Plenário, Relator: BENJAMIN ZYMLER) . Dessa forma, a avaliação da responsabilidade do agente não pode prescindir da prova existente no processo ou para ele carreada. 
	26. Ao não apresentar sua defesa, os responsáveis deixaram de produzir prova da regular aplicação dos recursos sob sua responsabilidade, em afronta às normas que impõem aos gestores públicos a obrigação legal de, sempre que demandados pelos órgãos de controle, apresentar os documentos que demonstrem a correta utilização das verbas públicas, a exemplo do contido no art. 93 do Decreto-Lei 200/1967: 'Quem quer que utilize dinheiros públicos terá de justificar seu bom e regular emprego na conformidade das leis, regulamentos e normas emanadas das autoridades administrativas competentes'. 
	27. Mesmo as alegações de defesa não sendo apresentadas, considerando o princípio da verdade real que rege esta Corte, procurou-se buscar, em manifestações dos responsáveis na fase interna desta Tomada de Contas Especial, se havia algum argumento que pudesse ser aproveitado a seu favor. 
	28. No entanto, os responsáveis não se manifestaram na fase interna, não havendo, assim, nenhum argumento que possa vir a ser analisado e posteriormente servir para afastar as irregularidades apontadas.
	28.1. Em consulta ao portal de convênios do governo federal, realizada na data de 28/9/2021, não se localizou informações sobre o ajuste em tela.
	29. Em se tratando de processo em que a parte interessada não se manifestou acerca das irregularidades imputadas, não há elementos para que se possa efetivamente aferir e reconhecer a ocorrência de boa-fé na conduta dos responsáveis, podendo este Tribunal, desde logo, proferir o julgamento de mérito pela irregularidade das contas, conforme os termos dos §§ 2º e 6º do art. 202 do Regimento Interno do TCU. (Acórdão 2064/2011-TCU-Primeira Câmara (relator: Ubiratan Aguiar) , 6.182/2011-TCU-1ª Câmara (relator: Weber de Oliveira) , 4.072/2010-TCU-1ª Câmara (Relator: Valmir Campelo) , 1.189/2009-TCU-1ª Câmara (Relator: Marcos Bemquerer) , 731/2008-TCU-Plenário (Relator: Aroldo Cedraz) .
	30. Dessa forma, os responsáveis, Fundação Ceciliano Abel de Almeida, Luís Oscar Rodrigues Bobadilha e Maximilian Serguei Mesquita devem ser considerados revéis, nos termos do art. 12, §3º, da Lei 8.443/1992, devendo as contas serem julgadas irregulares, condenando-os ao débito apurado e aplicando-lhe a multa prevista no art. 57 da Lei 8.443/1992.
	Prescrição da Pretensão Punitiva
	31. Vale ressaltar que a pretensão punitiva do TCU, conforme Acórdão 1441/2016-TCU-Plenário, Relator Min. Benjamin Zymler, que uniformizou a jurisprudência acerca dessa questão, subordina-se ao prazo geral de prescrição indicado no art. 205 do Código Civil, que é de dez anos, contado da data de ocorrência da irregularidade sancionada, nos termos do art. 189 do Código Civil, sendo este prazo interrompido pelo ato que ordenar a citação, a audiência ou a oitiva dos responsáveis.
	32. No caso em exame, a perspectiva de aplicação de penalidade aos responsáveis dificilmente será alcançada pela prescrição, uma vez que a irregularidade sancionada se deu em 15/9/2014, prazo para apresentação da prestação de contas final e o ato de ordenação da citação ocorreu em 12/4/2021 (peça 97) , em prazo inferior a dez anos.
	Cumulatividade de multas 
	33. Quanto à possibilidade de aplicação cumulativa das multas dos arts. 57 e 58, inciso I, da Lei 8.443/1992, ainda que seja adequada a realização de citação e audiência do responsável, por força do disposto no art. 209, § 4º, do Regimento Interno do TCU, o Tribunal reconhece que existe relação de subordinação entre as condutas de 'não comprovação da aplicação dos recursos' e de 'omissão na prestação de contas', sendo a primeira consequência da segunda, o que enseja, na verificação das duas irregularidades, a aplicação da multa do art. 57, com o afastamento da multa do art. 58, inciso I, em atenção ao princípio da absorção (Acórdão 9579/2015-TCU-Segunda Câmara, Relator Ministro Vital do Rêgo; Acórdão 2469/2019-TCU-Primeira Câmara, Relator Ministro Augusto Sherman) .
	33.1. Conforme leciona Cezar Bitencourt (Tratado de Direito Penal: parte geral - 8ª Edição - São Paulo: Saraiva, 2003. Pg. 565) , na absorção, ' (...) a pena do delito mais grave absorve a pena do delito menos grave, que deve ser desprezada'. No caso concreto, a 'omissão no dever de prestar contas', embora seja uma irregularidade autônoma, funciona como fase ou meio para a consecução da 'não comprovação da aplicação dos recursos', havendo clara relação de interdependência entre essas condutas. Dessa forma, recaindo as duas ocorrências num mesmo gestor, deve prevalecer a pena do delito mais grave, qual seja, a multa do art. 57, da Lei 8.443/1992.
	33.2. Cumpre observar, ainda, que a conduta dos responsáveis, consistente nas irregularidades 'não comprovação da boa e regular aplicação dos recursos federais repassados em face da omissão no dever de prestar contas', 'não cumprimento do prazo para apresentação de prestação de contas pelo sucessor' e 'não disponibilização das condições materiais mínimas e necessárias para que o seu sucessor pudesse apresentar a prestação de contas', configura violação não só às regras legais, mas também aos princípios basilares da administração pública, eis que, em última análise, ocorre o comprometimento da necessária satisfação à sociedade sobre o efetivo emprego dos recursos públicos postos à disposição da municipalidade, por força do instrumento de repasse em questão.
	33.3. Nesses casos, em que fica evidente a falta de transparência e lisura, não há como afastar as suspeitas sempre presentes de que a totalidade dos recursos públicos federais, transferida ao município, tenha sido integralmente desviada, em prol de gestor ímprobo, ou de pessoas por ele determinadas, a revelar grave inobservância de dever de cuidado no trato com a coisa pública, isto é, ato praticado com culpa grave, pois, na espécie, a conduta do responsável se distancia daquela que seria esperada de um administrador público minimante diligente, num claro exemplo de erro grosseiro a que alude o art. 28 do Decreto-lei 4.657/1942 (Lei de Introdução às Normas do Direito Brasileiro) , incluído pela Lei 13.655/2018 (Acórdão 1689/2019-TCU-Plenário, Relator: Ministro AUGUSTO NARDES; Acórdão 2924/2018-TCU-Plenário, Relator: Ministro JOSÉ MUCIO MONTEIRO; Acórdão 2391/2018-TCU-Plenário, Relator: Ministro BENJAMIN ZYMLER) . 
	Conclusão
	34. Em face da análise promovida na seção 'Exame Técnico', verifica-se que os responsáveis, Fundação Ceciliano Abel de Almeida, Luís Oscar Rodrigues Bobadilha e Maximilian Serguei Mesquita não lograram comprovar a boa e regular aplicação dos recursos, e instados a se manifestarem, optaram pelo silêncio, configurando a revelia, nos termos do §3º, do art. 12, da Lei 8.443/1992. Ademais, inexistem nos autos elementos que demonstrem a boa-fé dos responsáveis ou a ocorrência de outras excludentes de culpabilidade.
	35. Verifica-se também que não houve a prescrição da pretensão punitiva, conforme análise já realizada.
	36. Tendo em vista que não constam dos autos elementos que permitam reconhecer a boa-fé dos responsáveis, sugere-se que as suas contas sejam julgadas irregulares, nos termos do art. 202, § 6º, do Regimento Interno do TCU, com a imputação do débito atualizado monetariamente e acrescido de juros de mora, nos termos do art. 202, §1º do Regimento Interno do TCU, descontado o valor eventualmente recolhido, com a aplicação da multa prevista no art. 57 da Lei 8.443/1992.
	37. Por fim, como não houve elementos que pudessem modificar o entendimento acerca das irregularidades em apuração, mantém-se a matriz de responsabilização presente na peça 94.
	Proposta de encaminhamento
	38. Diante do exposto, submetem-se os autos à consideração superior, propondo:
	a) 	considerar revéis os responsáveis Fundação Ceciliano Abel de Almeida, Maximilian Serguei Mesquita e Luís Oscar Rodrigues Bobadilha para todos os efeitos, dando-se prosseguimento ao processo, com fulcro no art. 12, § 3º, da Lei 8.443/1992; 
	b) julgar irregulares, nos termos dos arts. 1º, inciso I, 16, inciso III, alíneas a e c, da Lei 8.443/1992, c/c os arts. 19 e 23, inciso III, da mesma Lei, as contas da Fundação Ceciliano Abel de Almeida, Maximilian Serguei Mesquita e Luís Oscar Rodrigues Bobadilha, condenando-os, solidariamente, ao pagamento das importâncias a seguir especificadas, atualizadas monetariamente e acrescidas dos juros de mora, calculadas a partir das datas discriminadas até a data da efetiva quitação do débito, fixando-lhes o prazo de quinze dias, para que comprove, perante o Tribunal, o recolhimento das referidas quantias aos cofres da Fundo Nacional de Desenvolvimento Científico e Tecnológico, nos termos do art. 23, inciso III, alínea 'a', da citada lei, c/c o art. 214, inciso III, alínea 'a', do Regimento Interno do TCU.  
	Débito relacionado aos responsáveis, Fundação Ceciliano Abel de Almeida, Maximilian Serguei Mesquita e Luís Oscar Rodrigues Bobadilha:
	Data de ocorrência
	Valor histórico (R$ 1,00) 

	9/8/2012
	355.673,94

	Valor atualizado do débito (com juros) em 28/9/2021: R$ 617.560,84
	c) 	aplicar à Fundação Ceciliano Abel de Almeida, Maximilian Serguei Mesquita e Luís Oscar Rodrigues Bobadilha, individualmente, a multa prevista no art. 57 da Lei 8.443/1992 c/c o art. 267 do Regimento Interno do TCU, fixando-lhes o prazo de quinze dias, a contar da notificação, para que comprovem, perante o Tribunal (art. 214, III, alínea 'a', do Regimento Interno do TCU) , o recolhimento das dívidas aos cofres do Tesouro Nacional, atualizadas monetariamente desde a data do acórdão proferido por este Tribunal até a do efetivo recolhimento, se pagas após o vencimento, na forma da legislação em vigor;
	d) autorizar, desde logo, a cobrança judicial das dívidas, caso não atendidas as notificações, na forma do disposto no art. 28, inciso II, da Lei 8.443/1992;
	e) 	autorizar também, desde logo, se requerido, com fundamento no art. 26 da Lei 8.443, de 1992, c/c o art. 217, §§ 1º e 2º do Regimento Interno do TCU, o parcelamento da (s) dívida (s) em até 36 parcelas, incidindo, sobre cada parcela, corrigida monetariamente, os correspondentes acréscimos legais, fixando-lhes o prazo de quinze dias, a contar do recebimento da notificação, para comprovar, perante o Tribunal, o recolhimento da primeira parcela, e de trinta dias, a contar da parcela anterior, para comprovar os recolhimentos das demais parcelas, devendo incidir, sobre cada valor mensal, atualizado monetariamente, os juros de mora devidos, no caso do débito, na forma prevista na legislação em vigor, alertando os responsáveis de que a falta de comprovação do recolhimento de qualquer parcela importará o vencimento antecipado do saldo devedor, nos termos do § 2º do art. 217 do Regimento Interno deste Tribunal; 
	f)	esclarecer aos responsáveis Maximilian Serguei Mesquita e Luís Oscar Rodrigues Bobadilha que, caso se demonstre, por via recursal, a correta aplicação dos recursos, mas não se justifique a omissão da prestação de contas, o débito poderá ser afastado, mas permanecerá a irregularidade das contas, dando-se ensejo à aplicação da multa prevista no art. 58, inciso I, da Lei 8.443/1992;
	g)	enviar cópia do Acórdão a ser prolatado, bem como do Relatório e do Voto que o fundamentarem à Procuradoria da República no Estado do Espírito Santo, nos termos do § 3º do art. 16 da Lei 8.443/1992, c/c o § 7º do art. 209 do Regimento Interno do TCU, para adoção das medidas cabíveis; e
	h) 	enviar cópia do Acórdão que vier a ser proferido Fundo Nacional de Desenvolvimento Científico e Tecnológico e aos responsáveis, para ciência, informando que a presente deliberação, acompanhada do Relatório e do Voto que a fundamenta, está disponível para a consulta no endereço da Internet https://www.tcu.gov.br/acordaos, além de esclarecer que, caso requerido, o TCU poderá fornecer sem custos as correspondentes cópias, de forma impressa."
3. 	Enfim, por intermédio do Exmo. Sr. Subprocurador-Geral Paulo Soares Bugarin, o MPTCU anuiu à referida proposta da unidade técnica, tendo lançado o seu parecer à Peça 117 nos seguintes termos:
	" (...) Caracterizada a revelia dos responsáveis, após regular citação pela via postal (peças 102-105 e 110-111) , impõe-se o prosseguimento do processo, para todos os efeitos, conforme prevê o art. 12, § 3º, da Lei 8.443/92. 
	Desse modo, ante a inexistência de elementos capazes de comprovar a boa e regular aplicação dos recursos, este representante do Ministério Público de Contas manifesta-se de acordo com a proposta formulada pela unidade técnica (peça 114) ."
É o Relatório.

não há.

Subprocurador-Geral Paulo Soares Bugarin.

TOMADA DE CONTAS ESPECIAL. FINANCIADORA DE ESTUDOS E PROJETOS (FINEP). CONVÊNIO. PROJETO "ELSAES02 - ESTUDO LONGITUDINAL DE SAÚDE DO ADULTO". OMISSÃO NO DEVER DE APRESENTAR A PRESTAÇÃO DE CONTAS FINAL DO PROJETO. NÃO COMPROVAÇÃO DA BOA E REGULAR APLICAÇÃO DOS CORRESPONDENTES RECURSOS FEDERAIS. CITAÇÃO. REVELIA. CONTAS IRREGULARES. DÉBITO. MULTA. COMUNICAÇÃO.

TOMADA DE CONTAS ESPECIAL (TCE)

Secretaria de Controle Externo de Tomada de Contas Especial (Secex-TCE).

Trata-se de tomada de contas especial instaurada pela Financiadora de Estudos e Projetos (Finep) em desfavor da Fundação Ceciliano Abel de Almeida (FCAA) , além de Maximilian Serguei Mesquita e Luís Oscar Rodrigues Bobadilha como então gestores da aludida instituição, diante, originariamente, da omissão no dever de apresentar a prestação de contas final da aplicação dos recursos federais repassados no bojo do Convênio n.º 01.12.0284.00 destinado ao projeto intitulado como "ELSAES02 - Estudo longitudinal de Saúde do Adulto" sob o valor total de R$ 1.493.855,00 por meio do aporte de R$ 1.079.295,00 em recursos federais e R$ 414.560,00 em recursos da contrapartida, tendo a vigência do ajuste sido estipulada para o período de 17/7/2012 a 17/7/2014.
2.	Como visto, a partir do Relatório de Tomada de Contas Especial n.º 13, de 2019 (Peça 66) , o tomador de contas assinalou a responsabilidade em desfavor da Fundação Ceciliano Abel de Almeida (FCAA) pelo dano ao erário sob o valor original efetivamente repassado de R$ 657.263,26 em recursos federais, diante da omissão no dever de apresentar a prestação de contas final do convênio e da não comprovação da boa e regular aplicação dos correspondentes recursos federais.
3.	Contudo, no seu parecer à Peça 94, a unidade técnica assinalou que, inicialmente, o tomador de contas teria assinalado a responsabilidade solidária da Fundação, com Luís Oscar Rodrigues Bobadilha e Maximilian Serguei Mesquita, pelas irregularidades constatadas neste feito (Peça 49, p. 2) , salientando que, posteriormente, após os questionamentos dos setores envolvidos na fase interna da TCE, os aludidos gestores teriam sido excluídos na relação processual sob a justificativa de que, na data do dano ao erário pelo prazo final para a apresentação da prestação de contas em 15/9/2014, a instituição já estaria em processo de liquidação judicial, não mais subsistindo o administrador responsável pela aludida instituição. 
4.	Todavia, em sintonia com a Súmula n.º 286 do TCU, a Secex-TCE anotou que os gestores (Maximilian Serguei Mesquita, como então Diretor Executivo a partir de 22/11/2012, e Luís Oscar Rodrigues Bobadilha, como então Diretor Executivo, em 8/10/2012, e Superintendente, a partir de 10/10/2012, além de Ordenador de Despesas a partir de 16/12/2013) seriam, efetivamente, os responsáveis solidários com a Fundação para o ressarcimento do dano ao erário, já que, antes do encerramento das atividades da aludida instituição, teriam a efetiva responsabilidade pela prestação de contas da boa e regular aplicação dos recursos federais repassados para a execução do referido projeto.
5.	Ao discorrer, por sua vez, sobre o montante devido, a unidade técnica anotou que o dano ao erário deveria ser constituído pela diferença entre o total efetivamente transferido em R$ 657.263,26 e o montante aprovado na prestação de contas parcial do ajuste em R$ 352.984,32, como evidenciado pela Área Jurídica da Finep (Peça 32, p. 4) , resultando no débito sob o valor de R$ 304.278,94, com o acréscimo pela pendência não sanada em R$ 51.395,00, e, assim, o dano ao erário corresponderia a R$ 355.673,94.
6.	Por esse ângulo, no âmbito do TCU, a Secex-TCE promoveu a solidária citação da Fundação Ceciliano Abel de Almeida, além de Maximilian Serguei Mesquita e Luís Oscar Rodrigues Bobadilha, pelo aludido dano ao erário sob o valor originário de R$ 355.673,94 diante da não comprovação da boa e regular aplicação dos respectivos recursos federais ante a omissão no dever de apresentar a prestação de contas final do Convênio n.º 01.12.0284.00.
7.	A despeito, contudo, da regular citação, os aludidos responsáveis não apresentaram as suas defesas, nem efetuaram, tampouco, o recolhimento do débito em favor do Fundo Nacional de Desenvolvimento Científico e Tecnológico (FNDCT) , passando à condição de revéis perante o TCU, nos termos do art. 12, § 3º, da Lei n.º 8.443, de 1992. 
8.	De todo modo, após a análise final do feito, a unidade técnica propôs a irregularidade das contas dos aludidos responsáveis para condená-los ao pagamento do correspondente débito, além de lhes aplicar a subsequente multa legal (Peças 114 a 116) ; tendo o Parquet especial anuído a essa proposta (Peça 117) .
9.	O TCU pode incorporar o parecer da unidade técnica a estas razões de decidir.
10.  	Não por acaso, em consonância, por exemplo, com os Acórdãos 3.898/2019, 4.997/2019, 3.995/2020 e 4.002/2020, da 2ª Câmara, a jurisprudência do TCU estaria firmada no sentido da pessoal responsabilidade do gestor pela comprovação da boa e regular aplicação dos recursos captados sob a custódia do poder público federal, submetendo todo aquele que arrecada, utiliza ou gerencia esses recursos públicos ao dever de demonstrar o correto emprego dos correspondentes valores, nos termos dos arts. 70, parágrafo único, e 37, caput, da Constituição de 1988 e do art. 93 do Decreto-Lei n.º 200, de 1967, sem prejuízo de, por analogia à Súmula n.º 286 do TCU, a pessoa jurídica de direito privado também responder como destinatária dos recursos captados, nos termos do art. 16, III, § 2º, "b", da Lei nº 8.443, de 1992, em solidariedade com os seus administradores, pelo dano causado ao erário em face da ausência de efetiva comprovação da boa aplicação desses recursos públicos.
11.	Por esse prisma, e diante, especialmente, da falta do necessário nexo causal entre os recursos aportados e os supostos dispêndios incorridos no aludido projeto, a ausência de elementos suficientes para demonstrar a boa e regular aplicação dos aludidos recursos públicos confirmaria a presunção legal de dano ao erário e, assim, restaria adequada a proposta da unidade técnica e do MPTCU no sentido da irregularidade das contas dos responsáveis para a subsequente condenação em débito e em multa.
12.	Não subsistiria, enfim, a eventual prescrição da pretensão punitiva do TCU, já que, nos termos do Acórdão 1441/2016-TCU-Plenário, não teria ocorrido o transcurso superior a dez anos entre a ordem para a citação no âmbito do TCU, em 12/4/2021 (Peça 97) , e a data fatal para a prestação de contas final do aludido ajuste, em 15/9/2014 (Peça 66) .
13.	Eis que, por meio do aludido Acórdão 1.441/2016 proferido na Sessão Extraordinária de 8/6/2016, o Plenário do TCU firmou o seu entendimento no sentido de que a prescrição da pretensão punitiva deve seguir a regra geral do prazo decenal, contado a partir do fato, em linha com o art. 205 do Código Civil brasileiro, interrompendo a contagem do aludido prazo com a ordem de citação, nos termos do art. 240, caput, da Lei n.º 13.105 (Código Processual Civil) , de 2015.
14. 	Sem prejuízo, no entanto, do respeito a esse entendimento do Tribunal, deve ser reiterada a minha ressalva já registrada em vários outros julgados do TCU no sentido de que, na ausência de lei específica, o TCU não deveria aplicar qualquer prazo prescricional sobre a referida pretensão punitiva ou, então, na pior das hipóteses, o Tribunal deveria aplicar a regra prescricional fixada pela Lei n.º 9.873, de 1999, não só porque ela trata diretamente de prescrição no âmbito do direito administrativo sancionador, mas também porque, entre outras medidas, a aludida lei manda aplicar o prazo prescricional penal, quando a infração administrativa também configure crime, além de determinar expressamente que, diante de ilícito continuado ou permanente, a contagem do prazo deve iniciar a partir da cessação do aludido ilícito.
15. 	A despeito, então, de registrar essa minha posição pessoal, o TCU deve pugnar pela pronta aplicação da multa legal em desfavor dos aludidos responsáveis a partir do entendimento fixado pelo aludido Acórdão 1441/2016-TCU-Plenário, até porque também não subsistiria a eventual prescrição da pretensão punitiva do TCU a partir da aplicação da referida Lei n.º 9.873, de 1999, ante a incidência das diversas causas interruptivas.
16.	Não subsistiria, de todo modo, a eventual necessidade de promover o retorno do presente processo para buscar a citação de outros eventuais responsáveis, estando esse entendimento, aliás, em plena sintonia com a jurisprudência fixada pelo TCU a partir, por exemplo, dos Acórdãos 4.002/2020 e 5.297/2013, da 2ª Câmara, e dos Acórdãos 1.170/2017 e 1.223/2015, do Plenário, já que a ausência dessa nova citação não resultaria em prejuízo à defesa dos atuais responsáveis, não só porque o presente processo já estaria em plenas condições de efetivo julgamento pelo TCU, mas também porque a solidariedade passiva seria legalmente erigida em favor do ente estatal credor, e não das eventuais pessoas privadas devedoras, podendo, se for o caso, os atuais condenados ajuizar a superveniente ação regressiva em desfavor de outros eventuais responsáveis supostamente coobrigados.
17.	Contudo, como a malsinada irregularidade configuraria a eventual conduta dolosa no sentido de efetivamente facilitar, permitir ou concorrer para que pessoa física ou jurídica privada incorpore ou utilize, de forma indevida, rendas, verbas ou valores integrantes do acervo patrimonial da administração pública, sem a observância das formalidades legais ou regulamentares aplicáveis, resultando no eventual ilícito doloso de improbidade administrativa causador do aludido prejuízo ao erário, nos termos, por exemplo, do art. 10, I e II, além do art. 11, VI, da Lei n.º 8.429, de 1992, com a alteração promovida pela Lei n.º 14.230, de 2021, a eventual prescrição da ação de ressarcimento ao erário também não subsistiria, estando esse entendimento em plena consonância com a jurisprudência fixada pelo STF no bojo do RE 852.475-SP, com o trânsito em julgado a partir de 6/12/2019, diante da Tese de Repercussão Geral n.º 897 no sentido de que "São imprescritíveis as ações de ressarcimento ao erário fundadas na prática de ato doloso tipificado na Lei de Improbidade Administrativa". 
18.	O TCU deve julgar irregulares, portanto, as contas da Fundação Ceciliano Abel de Almeida, além de Maximilian Serguei Mesquita e Luís Oscar Rodrigues Bobadilha, para condená-los solidariamente ao pagamento do correspondente débito, sem prejuízo de lhes aplicar a multa prevista no art. 57 da Lei n.º 8.443, de 1992.
Ante o exposto, pugno pela prolação do Acórdão ora submetido a este Colegiado.
TCU, Sala das Sessões, em 29 de março de 2022.
Ministro-Substituto ANDRÉ LUÍS DE CARVALHO 
Relator